【裁判字號】    90,判,577
【裁判日期】    900412
【裁判案由】    農產品市場交易
【裁判全文】
最  高  行  政  法  院  判  決                      九十年度判字第五七七號
    原      告  保證責任屏東縣三多果菜運銷合作社
    代  表  人  甲○○
    被      告  屏東縣政府
    代  表  人  蘇嘉全
右當事人間因農產品市場交易事件，原告不服行政院農業委員會中華民國八十八年十
月一日八十八農訴字第八八一三九八六○號再訴願決定，提起行政訴訟，本院判決如
左：
    主  文
原告之訴駁回。
訴訟費用由原告負擔。
    事  實
緣原告為依據合作社法設立之農民團體，以果菜之共同運銷及農產品之直接運銷為業
務，因民眾檢舉原告有經營果菜市場之行為，經被告於民國八十六年二月十三日、十
四日及二十日派員前往蒐證結果，認定原告有提供集貨場供社員及非社員定時集中進
行農產品交易，經營果菜批發市場業務之行為，以其違反農產品市場交易法第十四條
第一項之規定，依同法第三十五條之規定以八十七年十一月十六日八七屏府農銷字第
一九九三四七號函附兩件處分書（兩件處分書同一文號）分別裁處原告新臺幣十八萬
元及新臺幣二十四萬元罰鍰。原告不服，提起訴願、再訴願，均遭決定駁回，遂提起
行政訴訟，茲摘兩造訴辯意旨於次：
原告起訴意旨略謂：一、查農產品市場交易法第三條第二款規定：「農產品批發市場
，指每日或定期集中進行農產品交易之機構。」又「農產品批發市場從事之農產品批
發交易業務係提供場地及服務，即由供應人供應農產品，透過市場以拍賣、議價、標
價或投標等交易方式售予承銷人，市場本身並非出售人亦不負交易之盈虧責任，僅向
供應人及承銷人雙方收取管理費。」行政院農業委員會七十八年九月二十日七十八農
輔字第八一四一四九Ａ號函復行政院主計處有案。據此，原告之集貨場如確有供作農
產品批發市場使用，則本案之供應人應向原告供應農產品（同法第三條第五款參照）
，嗣由原告以拍賣、議價或投標等交易方式售予承銷人（同法第三條第六款參照），
並向雙方收取管理費，始克相當，合先陳明。惟查本案原處分所依憑之證據，（即照
片），如臺灣省政府八十六年八月三十日八六府訴一字第一六二六四八號訴願決定理
由欄所載，僅「顯示農產品生產者將農產品運至集貨場未卸貨即與商販直接議價之事
實」而已，並不足以證明系爭「農產品之生產者」向本社供應農產品（前揭決定書不
敢以「供應人」稱之，顯係為避免偽造文衵），更遑論有透過原告之集貨場以拍賣、
議價、標價或投標等交易方式售予「商販」（前揭決定書不敢以「承銷人」稱之，顯
係亦為避免偽造文書），並向雙方收取管理費之情事。況非社員與商販縱有未經原告
同意偶而擅自於原告之集貨場逕行交易之行為，亦與首揭法條所定「每日或定期集中
進行農產品交易」之情事有別。次查原告為依法組織之農產品運銷合作社，屬於農產
品市場交易法第三條第四款之農民團體，且依法建築之集貨場，係專供社員集貨辦理
共同運銷之用，依同法第九條第一項規定自得向社員收取代辦費（即手續費）此有進
貨單可稽；茲被告誤認為管理費，顯與實情不符。從而本案有關農產批發市場交易之
「供應人」、「承銷人」暨「收取管理費」之事實均不存在，且原處分所指「定時」
集中進行農產品交易，究係「每日」？抑係「定期」？事實亦不明確，則被告未依臺
灣省政府八十七年九月十一日八七府訴一字第一六三○二○號訴願決定意旨辦理前，
遽以認定系爭集貨場係供作農產品批發市場之用而予以處分，參諸首揭規定，認事用
法均有違誤，原決定遞予維持，顯有未洽。二、次查縱原告有違規情事，係屬初犯且
情節輕微，被告未參酌農產品市場交易法第三十五條之立法意旨在法定罰鍰數量（二
萬元以上十萬元以下）予以從輕處分，而從重裁處六萬元、八萬元之罰鍰，顯屬濫用
權力，且不符合「各縣市政府均對初犯裁處二萬元之罰鍰」之平等原則。況縱原告如
有被告所指於八十六年二月十三日、十四日及二十日等三天之「定時」違規情事，被
告於同年二月二十一日開具原處分書前，應對之為一次之處分，茲分開為前後兩次之
處分，亦有濫用權力之違法。三、請撤銷原處分及一再訴願決定等語。
被告答辯意旨略謂：一、查原告係依據合作社法申請設立，登記業務範圍：1.果菜之
共同運銷，2.成立直接供應中心。但原告並未依據農產品市場交易法申請經營許可，
即逕行違法經營果菜批發市場業務，經被告派員查獲蒐證確鑿，乃依職權裁處罰鍰並
無不當。原告所稱，該社係透過其集貨場辦理共同運銷向社員收取代辦費，即手續費
乙節，依農產品市場交易法施行細則第十條之一規定，農產品集貨場，指農產品之集
結、整堙及分級包裝場所與批發市場之性質有別，不得有任何交易行為。又依經濟部
七十二年十月二十一日經七二農字第四二九一九號函釋：「農產品集貨場為僅供農民
做產品之集結、整理及分級包裝以利運銷之場所，若有任何交易行為發生，則與農產
品市場交易法第三條『農產品批發市場』之定義相衝突，亦違反同法第十四條之規定
，應由縣市政府依該法第三十五條取締之。」，該原告藉政府補助興建之集貨場、招
攬各地區商販自備車輛前來自行議價交易，經被告現場蒐證資料取得社員、非社員、
商販實地進行農產品交易活動照片，顯示當農產品交易完成透過電腦作業及過磅後並
未經集結整理及分級包裝等作業，即直接將果菜搬上另外商販貨車，足以證明從事農
產品交易行為之事實，且被告蒐證製作告發紀錄，經會同當地警察人員取締簽名作業
有案，足證該原告已構成違規交易之行為，係不爭之事實。二、原告所稱，集貨場內
有議價、過磅交易之行為等語，依據農產品市場交易法第二十五條規定，農產品批發
市場之交易以拍賣、議價、標價或投標方式為之；即足可證明該社於集貨場內從事農
產品批發市場之業務行為，已違反農產品市場交易法第十四條第一項規定至為明確。
另所指非社員與商販未經該社同意擅自於集貨場進行交易之行為，亦與同法第三條第
二款所定「每日或定期集中進行農產品交易」之情事有別乙節，經查該集貨場為三多
果菜運銷合作社興建，產權屬合作社所有，既有非社員及商販未經該社同意，擅自於
集貨場進行違規交易而工作人員無法禁止，乃屬卸責之辭；顯然該社有縱容社員、非
社員、商販進行農產品交易之嫌，且經被告於八十六年二月十三、十四、二十日派員
前往蒐證，發現該社確有提供集貨場定期集中進行農產品交易之事實，已違反農產品
市場交易法第十四條第一項之規定，被告乃本於職權裁處罰鍰，並無不當。三、另原
告所提理由，有關農產品批發市場交易之「供應人」、「承銷人」暨「收取管理費」
之事實均不存在等語，惟查原告於八十七年八月二十八日到臺灣省政府訴願審議委員
會參加言詞辯論時已承認，集貨場內有議價、過磅交易之行為，其足已證明該社不但
有違規進行果菜批發交易行為之事實，而且又有未經合法登記之供應人與承銷人存在
。至收取管理費乙節，該社既有違規交易行為，不論是否收取管理費、手續費之情形
，皆無法抹殺其非法交易之事實存在。四、至於原告所稱縱有違規情事，係屬初犯且
情節輕微等語，依據行政院農業委員會七十五年十一月十一日七十五農輔字第六九六
五一號函釋：「本案奉行政院核示略以：『查如經處罰後，未取得許可證仍繼續營業
者，參照司法院三十五年院解字第三一七○號解釋意旨，自應再由主管機關依同法第
三十五條之規定予以處罰，至違規營業停業為止。』，請轉知各縣市政府，嗣後對農
產品場外交易之取締，均應依照上述行政院核示內容確實執行，以徹底杜絕場外交易
」。據此；被告於八十六年二月十三、十四日派員取締蒐證結果，以違反農產品市場
交易法第十四條規定，並依同法第三十五條開具第一張處分書裁處罰鍰六萬元，核與
規定並無不符。而原告經取締後仍繼續利用集貨場違規進行果菜交易行為，經被告於
八十六年二月二十日再次派員前往取締蒐證屬實，被告遂依上述規定再開處第二張處
分書裁處罰鍰八萬元，乃屬合情合理，於法有據。五、綜合以上各點說明，本件訴訟
顯無理由，請駁回原告之訴等語。
    理  由
按「農產品批發市場之籌設，應擬具計畫書報經省（市）主管機關核准後，始得為之
。籌設完竣後，經營主體須經省（市）主管機關登記並發給許可證，始得營業。」、
「違反第十四條第一項之規定者，處二萬元以上十萬元以下罰鍰，其領有許可證者並
撤銷其許可證。」、「本法第十條所稱集貨場，指農產品之集結、整理及分級包裝場
所。」農產品市場交易法第十四條第一項、第三十五條及同法施行細則第十條之一定
有明文。又「農產品集貨場為僅供農民做產品之集結、整理及分級包裝以利運銷之場
所，若有任何交易行為發生，則與農產品市場交易法第三條『農產品批發市場』之定
義相衝突，亦違反同法第十四條之規定，應由縣市政府依該法第三十五條取締之」；
亦為經濟部七十二年十月二十一日經七二農四二九一九號函釋有案。復查『農產品批
發市場從事之農產品批發交易業務係提供場地及服務，即由供應農產品，透過市場以
拍賣、議價、標價或投標等交易方式售予承銷人，市場本身並非出售人亦不負交易之
盈虧責任，僅向供應人及承銷人雙方收取管理費。』行政院農業委員會七十八年九月
二十日八十八農輔字第八一四一四九Ａ號函復行政院主計處有案。本件原告為依據合
作社法設立之農民團體，以果菜之共同運銷及農產品之直接運銷為業務，因民眾檢舉
原告有經營果菜市場之行為，經被告於八十六年二月十三日、十四日及二十日派員前
往蒐證結果，認定原告有提供集貨場供社員及非社員定時集中進行農產品交易，經營
果菜批發市場業務之行為，以其違反農產品市場交易法第十四條第一項之規定，依同
法第三十五條之規定以八十七年十一月十六日八七屏府農銷字第一九九三四七號函附
兩件處分書分別裁處原告新臺幣十八萬元及新臺幣二十四萬元罰鍰。原告不服，循序
提起行政訴訟，主張：原處分之照片證據，僅顯示農產品生產者將農產品運至集貨場
未卸貨即與商販直接議價之事實，並不足證明農產品之生產者向原告供應農產品，透
過原告之集貨場以拍賣、議價、標價或投標等方式售予商販，並向雙方收取管理費之
情事。況非社員與商販縱有於原告集貨場逕行交易之行為，因未經原告同意，與農產
品市場交易法第三條第二款所定「每日或定期集中途行農產品交易」之要件不符。原
告係依同法第九條第一項規定向社員收取代辦費（手續費），並非「管理費」，亦無
「供應人」「承銷人」及「收取管理費」之事實，而原處分所指「定時」集中進行農
產品交易，究係「定期」或「每日」，原處分認事用法均有違誤。且縱有違章情事，
亦屬初犯且情節輕微，被告處罰過重，有濫權情事云云。經查，依被告於八十六年二
月十三日、十四日及二十日在原告集貨場之現場蒐證資料，足以認定原告於上開場地
有出賣人與買受人進行議價交易之行為，原告亦有收取名為手續費實同管理費之事實
，有告發查證紀錄單，原告之進貨單，照片十六張及照片之說明附原處分卷可稽。自
堪認定屬實。次按：農產品市場交易法第二十五條規定，農產品批發市場之交易以拍
、議價、標價或投標方式為之，原告既之集貨場既有出賣人與買受人進行議價之交易
行為，自可認定有從事農產品批發市場之交易所為。而依農產品市場交易法施行細則
第十條之一規定，並不以農產品生產者向原告供應農產品並透過原告之集貨場售予商
販，才構成本件違章行為。又依農產品市場交易法第二十一條：「農產品第一次批發
交易應在交易當地農產品批發市場為之。」之規定，原告既未經核准籌設有農產品批
發市場，亦未取得許可證，卻在其集貨場內查獲於二月十三日、十四日及二十日有集
中交易行為，即可認定係「定期」批發行為。且有未經合法登記之供應人與承銷人存
在，且有收取各為「手續費」，實為相當於「管理費」之事實存在，原告違章事證已
臻明確，從而原告所訴各節，均無足取，本件原處分揆諸首揭規定，洵無違誤，一再
訴願決定，遞予維持，俱無不合，原告起訴意旨，難謂為有理由，應予駁回。至原處
分所處之罰鍰，均在法定罰鍰銀元二萬元至十萬元即新臺幣六萬元至三十萬元之間，
並未逾越被告之行攻裁量權範圍，難謂有違法濫權之情事，併此明。
據上論結，本件原告之訴為無理由，爰依行政訴訟法施行法第二條、行政訴訟法第九
十八條第三項前段，判決如主文。
中    華    民    國     九十        年      四      月      十二       日
                    最 高 行 政 法 院  第 二 庭
                                審 判 長 法  官      陳  石  獅
                                         法  官      林  家  惠
                                         法  官      彭  鳳  至
                                         法  官      高  啟  燦
                                         法  官      黃  合  文
右  正  本  證  明  與  原  本  無  異
                                         法院書記官  陳  佩  玲
中    華    民    國     九十        年      四      月      十三       日


司法院資訊處製作；財團法人民間司法改革基金會備份。
